臺灣高等法院高雄分院民事判決　　　　 99年度上易字第362號
上　訴　人　邱廖鳳嬌即邱明士.
　　　　　　邱俊偉即邱明士之.
　　　　　　邱淑婷即邱明士之.
　　　　　　邱思穎即邱明士之.
上列4人共同
訴訟代理人　徐豐益律師
複　代理人　陳凱傑
被　上訴人　朱東雄
上列當事人間請求履行契約事件，上訴人對於中華民國99年11月
22日臺灣高雄地方法院99年度訴字第1335號第一審判決提起上訴
，本院於100年12月14日言詞辯論終結，判決如下：
    主  文
原判決關於駁回上訴人後開第二項之訴及訴訟費用之裁判均廢棄
。
被上訴人應給付上訴人新台幣貳拾柒萬零肆佰柒拾元，及自九十
九年四月三日起至清償日止，按年息百分之五計算之利息。
其餘上訴駁回。
第一、二審訴訟費用由被上訴人負擔二分之一，餘由上訴人負擔
。
    事 實 及 理 由
一、上訴人邱明士已於民國99年11月12日死亡，邱廖鳳嬌、邱俊
    偉、邱淑婷、邱思穎為其繼承人，此有戶籍謄本1 份在卷可
    稽，是邱廖鳳嬌、邱俊偉、邱淑婷、邱思穎具狀聲明承受訴
    訟，核無不合，應予准許。
二、上訴人起訴主張：上訴人之被繼承人邱明士自民國88年起，
    向經濟部水利署第七河川局（下稱第七河川局）認耕坐落高
    雄市○○區○○段834 、838 地號河川地（原地號為同段36
    -1地號。下稱834 、838 地號河川地）。訴外人尤文彬認耕
    坐落同段833 地號河川地（原地號為同段37-1地號，下稱83
    3 地號河川地）。嗣因前揭河川地淤積嚴重，第七河川局計
    劃將河川疏濬工程發包廠商施作。被上訴人知悉後欲承包該
    工程，遂於93年1 月6 日與邱明士及尤文彬分別簽訂「河川
    耕地採石協議書」，約定邱明士及尤文彬放棄耕作，配合政
    府河川疏濬及砂石開採工程，被上訴人並於簽約日給付邱明
    士新台幣（下同）77萬元、尤文彬171 萬5000元之地上物補
    償費定金。其後被上訴人參與第七河川局舉辦之「94年度荖
    濃溪河道疏濬工程暨土石標售案」（下稱系爭疏濬工程）競
    標並未得標，而由訴外人大地春有限公司（下稱大地春公司
    ）得標。被上訴人為減少其已付邱明士及尤文彬地上物補償
    費定金之損失，乃徵得邱明士、尤文彬同意，由其二人提出
    有關文件委由被上訴人及訴外人張顯達與大地春公司協商給
    付邱明士及尤文彬補償金（即地上物補償費），並約明所取
    得之補償費於扣除被上訴人先前給付邱明士及尤文彬之地上
    物補償費定金後，應全數交付邱明士及尤文彬（下稱系爭協
    議）。又被上訴人與張顯達已於95年1 月25日共同出具切結
    書向大地春公司具領應給付邱明士之地上物補償費154 萬元
    及應給付尤文彬之地上物補償費228 萬0940元。於依系爭協
    議扣除邱明士、尤文彬已收取之地上物補償費定金77萬元、
    171 萬5000元後，被上訴人與張顯達尚應給付邱明士77萬元
    、尤文彬56萬5940元（以上共計133 萬5940元）。然被上訴
    人與張顯達僅交付尤文彬79萬5000元，經尤文彬將溢領金額
    22萬9060元（即795000元-565940 元=229060 元）轉交邱明
    士後，被上訴人與張顯達尚應給付邱明士54萬0940元（即77
    0000元-229060=540940元），爰依系爭協議，提起本件訴訟
    。聲請求為判決：(一)被上訴人應給付上訴人54萬0940元，及
    自起訴狀繕本送達翌日（即99年4 月3 日）起至清償日止，
    按年息百分之五計算之利息。(二)訴訟費用由被上訴人負擔。
    (三)願供擔保，請准宣告假執行。
三、被上訴人則以：否認有系爭協議存在。由於邱明士及尤文彬
    於前揭認耕之河川地上並無地上物。大地春公司原不同意補
    償，被上訴人與張顯達積極與大地春公司溝通，大地春公司
    才願意給付本件之地上物補償費。邱明士及尤文彬因此同意
    給付被上訴人及張顯達每分地1 萬元之佣金。大地春公司核
    算邱明士及尤文彬之地上物補償金包含應給付被上訴人與張
    顯達之佣金，嗣後大地春公司簽發面額79萬5000元之支票交
    付尤文彬之子即訴外人尤慶源，定金部分退還被上訴人，佣
    金部分交付張顯達。本件應給付邱明士及尤文彬之地上物補
    償費均已依約給付完畢，尤慶源始會同被上訴人、張顯達及
    大地春公司人員前往民間公證人處辦理同意書之認證，確認
    邱明士及尤文彬已領取地上物補償費完畢。被上訴人並無積
    欠邱明士地上物補償費。邱明士提起本件訴訟實因不願意繳
    納地上物補償費之所得稅等語，資為抗辯。並答辯聲明：(一)
    上訴人之訴及假執行之聲請均駁回。(二)訴訟費用由上訴人負
    擔。(三)如受不利判決，願供擔保，請准宣告免為假執行。
四、本件原審對於上訴人之請求，判決：(一)上訴人之訴及假執行
    之聲請均駁回。(二)訴訟費用由上訴人負擔。上訴人聲明不服
    ，上訴聲明求為判決：(一)原判決廢棄。(二)被上訴人應給付上
    訴人54萬940 元，及自起訴狀繕本送達翌日起至清償日止，
    按年息百分之五計算之利息。(三)第二項請求於張顯達清償範
    圍內，被上訴人免除給付之責。(四)第一、二審訴訟費用由被
    上訴人負擔。被上訴人則答辯聲明：(一)上訴駁回。(二)第二審
    訴訟費用由上訴人負擔。
五、兩造不爭執之事項如下，並有河川公地栽植使用許可書、河
    川耕地採石協議書、大地春公司99年8 月5 日大地春000000
    000 號說明書、河川耕地許可權補償契約書、切結書各1 份
    附卷可稽，堪予採信：
  (一)上訴人之被繼承人邱明士自88年起，向經濟部水利署第七河
    川局認耕坐落高雄市○○區○○段834 、838 地號河川地（
    原地號為同段36-1地號），訴外人尤文彬認耕同段833 地號
    河川地（原地號為同段37-1地號），嗣因前揭河川地淤積嚴
    重，第七河川局計劃將河川疏濬工程發包廠商施作。
  (二)邱明士與尤文彬於93年1 月6 日與被上訴人分別簽訂「河川
    耕地採石協議書」，被上訴人並於簽約日給付邱明士77萬元
    、尤文彬171 萬5000元之地上物補償費定金。嗣被上訴人參
    與第七河川局舉辦之系爭工程競標並未得標，而由大地春公
    司得標且負責施作。
  (三)大地春公司核算應給付邱明士及尤文彬之地上物補償費分別
    為154 萬元及228 萬0940元（上開金額包含被上訴人已給付
    邱明士地上物補償費定金77萬元、尤文彬171 萬5000元），
    並由被上訴人與張顯達出具切結書領取，被上訴人及張顯達
    將上揭款項扣除原已給付邱明士之地上物補償費定金77萬元
    ，及已給付尤文彬之地上物補償費定金171 萬5000元後，另
    再給付尤文彬79萬5000元（由尤文彬之子尤慶源代收），尤
    文彬將之扣除其應有部分款項56萬5940元，並將餘額22萬90
    60元交付邱明士。
六、兩造爭執之事項為：上訴人主張依系爭協議，請求被上訴人
    再給付地上物補償費54萬0940 元，有無理由？
  (一)經查上訴人主張其被繼承人邱明士自88年起向第七河川局（
    認耕834 、838 地號河川地，另尤文彬認耕833 地號河川地
    。嗣被上訴人因欲承包系爭疏濬工程，遂於93年1 月6 日與
    邱明士及尤文彬分別簽訂「河川耕地採石協議書」，約定其
    二人配合政府河川疏濬及砂石開採工程而放棄耕作，被上訴
    人則於簽約日分別給付邱明士，尤文彬77萬元及171 萬5000
    元之地上物補償費定金等事實，已據上訴人提出河川耕地採
    石協議書2 份附卷可稽（見原審卷第7 頁、第8 頁）。並為
    被上訴人所不爭執，堪予採信，業如前述。至於上訴人另主
    張被上訴人參與系爭疏濬工程競標，並未得標，而由大地春
    公司得標後，被上訴人為減少其已付邱明士、尤文彬地上物
    補償費定金之損失，乃徵得邱明士、尤文彬同意，委由被上
    訴人及張顯達與大地春公司協商給付邱明士及尤文彬地上物
    補償費，並約明所取得之補償費於扣除被上訴人先前給付邱
    明士及尤文彬之地上物補償費定金後，應全數交付邱明士及
    尤文彬之系爭協議等情，雖為被上訴人所否認，並以前揭情
    詞置辯，惟查：
    依被上訴人與邱明士、尤文彬於93年1月6日分別簽訂之河川
    耕地採石協議書約定：「二本協議書經甲方（即邱明士、尤
    文彬）同意乙方（即被上訴人）申辦一切申請手續，耕地每
    公頃以新台幣70萬元計算，作為補償費。乙方簽訂本協議書
    日支付五成定金（即77萬元、171 萬5000元），尾款五成經
    政府核准開工後，一次付清。．．．五本協議書倘因法令變
    更或甲方另有爭議時，雙方應就事實和平解決。本契約書至
    民國95年1 月5 日止」等語，則邱明士、尤文彬就其二人於
    簽訂該協議書時所收受由被上訴人交付之地上物補償費定金
    ，並無須於被上訴人未得標系爭疏濬工程即應予返還被上訴
    人之約定，應無疑義。又證人即代理邱明士及尤文彬而會同
    被上訴人、張顯達及大地春公司人員前往民間公證人處辦理
    同意書認證之尤慶源亦於本院到庭證稱：「【你是否代表你
    父親尤文彬去跟對造朱東雄、張顯達一同到大地春公司領取
    補助款（即地上物補償費）？】，有，大地春公司是朱東雄
    、張顯達他們二人進去談，我們是在外面，價格都不讓我們
    知道，是到訴訟時查出來我們才知道。」、「（當時是不是
    說每分地補貼6 萬元？）這些我們都不知道，我們與大地春
    公司都沒有接觸。當時朱東雄跟我們簽訂2 年約，定金200
    多萬元給我，到期定金要沒收。到期要找我們要續約，我們
    不要續約，他們不知如何去找大地春公司談之後，再跟我們
    說大地春公司要補貼我們，口頭告訴我們，大地春公司有給
    定金部分要讓他們扣，定金口頭有同意讓他們扣，並沒有要
    給佣金之約定。而且定金200 多萬元沒有跟他們拿就已經好
    了，那有還要拿佣金事情」等語（見本院卷第67頁背面）。
    況大地春公司應給付尤文彬之地上物補償費為228 萬0940元
    ，此有大地春公司99年8 月5 日大地春000000000 號說明書
    1 紙在卷足憑（見原審卷第64頁），且尤文彬之地上費補償
    費扣除其已收定金171 萬5000元後，僅餘56萬5940元（即00
    00000 元-0000000元=565940 元），是尤文彬於被上訴人交
    付之79萬5000元支票兌現後，扣除56萬5940元，而將餘額22
    萬9060元（即795000元-565940 元=229060 元），則尤文彬
    乃全額收取地上物補償費，而未遭扣取佣金，事至明顯。此
    外參以本件係被上訴人徵得邱明士、尤文彬之同意，委由被
    上訴人及張顯達與大地春公司協商給付邱明士及尤文彬之地
    上物補償費事宜，已如前述，然大地春公司於給付地上物補
    償費228 萬0940元予尤文彬，給付154 萬元予邱明士時，被
    上訴人僅自其款項中，收回其原支付邱明士及尤文彬之地上
    物補償費定金，佣金則由張顯達收取等情，亦迭據被上訴人
    於本院陳述明確，而果若邱明士、尤文彬與被上訴人、張顯
    達間有須支付佣金之約定，則被上訴人於與張顯達共同完成
    代邱明士、尤文彬與大地春公司協商給付地上物補償費時，
    實無僅由張顯達單獨收取佣金之理等事實，是被上訴人所辯
    伊係依約扣取佣金，致未將大地春公司給付邱明士之地上物
    補償費於扣除其原已付之地上物補償費定金後，將餘額全數
    交付邱明士云云，應無足採信。而上訴人主張邱明士、尤文
    彬與被上訴人間有系爭協議，即屬有據，堪予採信。
  (二)大地春公司應給付尤文彬地上物補償費為228 萬0940元，給
    付邱明士地上物補償費為154 萬元。該筆款項已由立切結書
    人朱東雄、張顯達共同具領等事實，有大地春公司99年8 月
    5 日大地春000000000 號說明書、99年10月25日大地春0000
    00000 號說明書、朱東雄、張顯達95年1 月25日出具之切結
    書、邱明士、尤文彬95年度各類所得扣繳暨免扣繳憑單各1
    紙在卷可參（見原審卷第64頁、第96頁、第97頁、第77頁、
    第71頁）。是依系爭協議，邱明士部分，扣除朱東雄前已交
    付之地上物補償費77萬及尤文彬轉交之部分地上物補償費22
    萬9060元外，被上訴人及張顯達應共同返還代收取邱明士之
    地上物補償費54萬0940元（即0000000-000000-000000=5409
    40元）。
  (三)被上訴人雖另抗辯稱：伊應給付邱明士之地上物補償費已全
    部付清，否則邱明士應不可能出具拋棄耕作權之同意書並持
    以認證且將其所認耕之河川地交由大地春公司使用云云。然
    查邱明士及尤文彬與大地春公司並無接觸，朱東雄及張顯達
    與大地春公司所協商由大地春公司補償邱明士及尤文彬之金
    額，均不讓邱明士及尤文彬知道等事實，業經代理邱明士及
    尤文彬而會同被上訴人，張顯達及大地春公司人員前往民間
    公證人處辦理同意書認證之尤慶源證述明確，是邱明士等人
    因不知大地春公司實際給付之地上物補償費金額，則邱明士
    及尤文彬縱於收受被上訴人交付之79萬5000元支票後，即出
    具同意書，並持以認證，且將其所認耕之河川地交由大地春
    公司使用，亦難遽認被上訴人及張顯達已將邱明士之地上物
    補償費全數交付邱明士。是被上訴人前揭抗辯，亦無足採信
    。
  (四)按數人負同一債務或有同一債權，而其給付可分者，除法律
    另有規定或契約另有訂定外，應平均分擔或分受之，其給付
    本不可分而變為可分者亦同。民法第271 條定有明文。查被
    上訴人及張顯達應共同返還代收邱明士之地上物補償費54萬
    0940元，則被上訴人及張顯達二人係負同一債務，且其給付
    為可分者，揆諸上開規定，其二人自應平均分擔。是上訴人
    依系爭協議請求被上訴人給付27萬0470元（即540940元÷2=
    270470元）及自99年4 月3 日（即起訴狀繕本送達翌日）起
    至清償日止，按年息百分之五計算之利息部分，即為有理由
    ，應予准許。上訴人逾此部分之請求，即屬無據，應予駁回
    。又被上訴人與張顯達係應共同給付邱明士54萬0940元，而
    非其二人為不真正連帶給付。已如前述，是上訴人上訴聲明
    第三項求為判決：「第二項請求於張顯達清償範圍內，被上
    訴人免除給付之責」亦屬無據，不應准許。
七、綜上所述，上訴人依系爭協議，請求被上訴人給付27萬0470
    元及自99年4 月3 日起至清償日止，按年息百分之五計算之
    利息部分為有理由，應予准許。原審就此部分為上訴人敗訴
    之判決，尚有未當，上訴意旨，指摘原判決此部分不當，求
    予廢棄改判，為有理由，應由本院將原判決此部分及訴訟費
    用之裁判均廢棄，並改判如主文第二項所示。又此上訴人勝
    訴部分，因未逾150 萬元，於本院判決即予確定，而毋庸為
    假執行之聲請，是原判決就此上訴人勝訴部分所為假執行之
    聲請併予駁回，其理由雖有未洽，然其結論尚無不合，爰應
    予維持。又上訴人逾此部分之請求，不應准許，已如前述，
    原審就此部分為上訴人敗訴之判決，並以此部分之訴既經駁
    回，此部分假執行之聲請亦失所附麗，而併予駁回，核無違
    誤。上訴意旨指摘原判決此部分不當，求予廢棄，為無理由
    ，應予駁回。
八、本件事證已臻明確，兩造其餘攻擊防禦方法，核與判決之結
    果無影響，爰不一一論述。
九、據上論結，本件上訴為一部有理由，一部無理由，依民事訴
    訟法第449 條第1 項、第450 條、第79條、第85條第1 項前
    段，判決如主文。
中    華    民    國  100     年    12    月    28    日
                              民事第三庭
                                  審判長法官 張國彬
                                  法      官 甯  馨
                                  法      官 吳登輝
以上正本證明與原本無異。
本判決不得上訴。
中    華    民    國  100     年    12    月    29    日
                                  書  記  官 廖素珍